【裁判字號】    99,簡,105
【裁判日期】    990617
【裁判案由】    申請積欠工資墊償基金
【裁判全文】
臺北高等行政法院判決
                                       99年度簡字第105號
原      告  甲○○
被      告  勞工保險局
代  表  人  陳益民(總經理)住同上
上列當事人間申請積欠工資墊償基金事件，原告不服行政院勞工
委員會中華民國99年3 月1 日勞訴字第0980036399號訴願決定，
提起行政訴訟，本院判決如下：
    主      文
原告之訴駁回。
訴訟費用由原告負擔。
    事實及理由
一、程序事項：
    本件訴訟標的金額為新臺幣（下同）20萬元，係在40萬元以
    下，依99年1 月13日修正公布，同年5 月1 日施行之行政訴
    訟法第229 條第1 項第3 款規定，應適用簡易程序，並依同
    法第233 條第1 項規定，得不經言詞辯論判決。
二、事實概要：
    原告原為訴外人百倍光電股份有限公司（下稱百倍光電公司
    ）之董事兼任總經理，經百倍光電公司於98年3 月4 日無預
    警解僱，並發給非自願離職證明書，而未給付原告98年2 月
    1 日起至3 月4 日止之薪資20萬元，原告以其為百倍光電公
    司僱用之勞工，上開薪資係屬雇主所積欠之工資，而於98年
    10月27日向被告申請墊償。經被告審認不符合法定墊償要件
    ，而以98年12月3 日保墊償字第09860011520 號函（下稱原
    處分）否准所請。原告不服，提起訴願，經決定駁回，遂提
    起本件行政訴訟。
三、原告起訴略以：
    原告經百倍光電公司聘任為總經理，並經要求擔任該公司董
    事，實則原告從未投資該公司，故登記持股僅3 千股，從未
    接獲任何董事會開會通知單、從未開過董事會，僅依董事長
    要求於董事會簽到簿上簽名，故僅認識董事長及執行長兩位
    董事，足證原告僅為掛名董事，實則為勞工。原告任職總經
    理期間，只要沒有出差，每天早上均至百倍光電公司主持早
    會有會議紀錄可證等情。並聲明求為判決撤銷訴願決定及原
    處分。被告並應作成准予核給原告申請之20萬元墊償工資。
四、被告則抗辯略以：
  (一)按勞動基準法第2 條第1 款規定：「本法用辭定義如左：一
    勞工：謂受雇主僱用從事工作獲致工資者。」第28條：「雇
    主因歇業、清算或宣告破產，本於勞動契約所積欠之工資未
    滿6 個月部分，有最優先受清償之權。雇主應按其當月雇用
    勞工投保薪資總額及規定之費率，繳納一定數額之積欠工資
    墊償基金，作為墊償前項積欠工資之用。積欠工資墊償基金
    ，累積至規定金額後，應降低費率或暫停收繳。前項費率，
    由中央主管機關於萬分之10範圍內擬訂，報請行政院核定之
    。雇主積欠之工資，經勞工請求未獲清償者，由積欠工資墊
    償基金墊償之；雇主應於規定期限內，將墊款償還積欠工資
    墊償基金。積欠工資墊償基金，由中央主管機關設管理委員
    會管理之。基金之收繳有關業務，得由中央主管機關，委託
    勞工保險機構辦理之。第2 項之規定金額、基金墊償程序、
    收繳與管理辦法及管理委員會組織規程，由中央主管機關定
    之。又積欠工資墊償基金提繳及墊償管理辦法係依勞動基準
    法第28條規定訂定，依據行政院勞工委員會83年5 月9 日台
    83勞動1 字第34178 號函釋、86年1 月9 日台86勞動1 字第
    001032號函釋意旨，公司董事、依公司法委任之經理人及依
    民法第533 條委任有為商號管理事務及為其簽名之權利之經
    理人，均不屬勞動基準法所稱之勞工，而無勞動基準法適用
    。又按公司法第8 條、第12條及第192 條第4 項規定，股份
    有限公司董事為公司代表人，與公司間除公司法另有約定外
    ，依民法關於委任之規定，又公司有應登記事項而不登記，
    或已登記事項應變更而不變更登記者，不得以其事項對抗第
    三人。末按民法第528 條規定，稱委任者，為當事人約定，
    一方委託他方處理事務，他方允為處理之契約。經濟部68年
    8 月14日商25472 號函釋略以，公司與董事之間關係，依民
    法關於委任之規定，為公司法第192 條明定，董事當選後，
    參照民法第530 條規定，不即為拒絕之通知時，視為允受委
    任。
  (二)原告與百倍光電公司間是否具委任關係，應依事實及法規認
    定。經濟部工商登記資料顯示，原告為百倍光電公司董事，
    並持有股份3 千股，依法與該公司間具有委任關係，百倍光
    電公司於97年6 月24日經濟部中部辦公室登記事項中，載明
    該公司有5 位董事，監察人2 人，任期自97年3 月20日起至
    100 年3 月19日止，原告登記為董事之一，且該公司97年4
    月21日及6 月2 日召開之董事會簽到簿董事簽名欄中均有原
    告出席簽名，並非如原告所稱從未參加過任何董事會，原告
    確實擔任百倍光電公司董事，與該公司為委任關係而非勞僱
    關係，被告依法不予墊償，並無違誤等語。並聲明求為判決
    駁回原告之訴。
五、本件兩造爭執要點為原告原為百倍光電公司之董事兼總經理
    ，是否為勞動基準法所稱之勞工？
六、按勞動基準法第2 條第1 款、第2 款、第28條第1 項、第4
    項、第5 項分別規定：「( 第2 條第1 款、第2 款）本法用
    辭定義如左：一勞工：謂受雇主僱用從事工作獲致工資者。
    二雇主：謂僱用勞工之事業主、事業經營之負責人或代表事
    業主處理有關勞工事務之人。」「（第28條第1 項）雇主因
    歇業、清算或宣告破產，本於勞動契約所積欠之工資未滿6
    個月部分，有最優先受清償之權。」「（第28條第4 項）雇
    主積欠之工資，經勞工請求未獲清償者，由積欠工資墊償基
    金墊償之；雇主應於規定期限內，將墊款償還積欠工資墊償
    基金。」「（第28條第5 項）積欠工資墊償基金，由中央主
    管機關設管理委員會管理之。基金之收繳有關業務，得由中
    央主管機關，委託勞工保險機構辦理之。第2 項之規定金額
    、基金墊償程序、收繳與管理辦法及管理委員會組織規程，
    由中央主管機關定之。」積欠工資墊償基金提繳及墊償管理
    辦法第1 條、第2 條分別規定：「( 第1 條) 本辦法依勞動
    基準法…第28條規定訂定之。」「( 第2 條）積欠工資墊償
    基金…由中央主管機關設積欠工資墊償基金管理委員會（以
    下簡稱管理委員會）管理之；其有關收繳、墊償及運用等業
    務，委任勞工保險局（以下簡稱勞保局）辦理；必要時，並
    得將其運用，委託金融機構辦理。前項委託金融機構運用相
    關事宜，由勞保局擬定，提經管理委員會通過，並報請中央
    主管機關核准後辦理。」顯見墊償基金乃依勞動基準法為墊
    償勞工受雇主積欠工資而設，自應限於該法所定勞工之工資
    等始有適用。再者，依公司法第8 條、第29條第1 項第3 款
    及第192 條第4 項規定，公司法所稱公司負責人，在股份有
    限公司為董事；公司之經理人在執行職務範圍內亦為公司負
    責人；公司得依章程規定置經理人，股份有限公司經理人之
    委任、解任及報酬，應由董事會以董事過半數之出席，及出
    席董事過半數同意之決議行之；公司與董事間之關係，除公
    司法另有規定外，依民法關於委任之規定。是依公司法經理
    人、董事與公司間之關係係屬委任關係，非屬勞動基準法所
    稱受雇主僱用之勞工，且董事與經理既為事業之負責人，自
    該當於勞動基準法所稱之雇主地位。
七、經查：
  (一)原告係百倍光電公司之董事並受聘擔任總經理之事實，有百
    倍光電公司96年12月15日百倍聘雇契字第003 號員工聘雇契
    約書、百倍光電股份有限公司96年12月10日（96）百人聘字
    第0001號聘用通知書、原告薪資明細表（見本院卷第8 至17
    頁）、百倍光電公司98年10月27日公司登記資料查詢結果（
    見原處分卷第22頁）、經濟部中部辦公室97年6 月24日經授
    中字第09732507590 號變更登記表（見原處分卷第23、24頁
    ）、百倍光電公司董事會議事錄及董事會簽到簿（見原處分
    卷第27、28頁）在卷可憑。
  (二)原告雖主張渠僅係掛名董事，實際上並未投資百倍光電公司
    ，而屬於勞工云云。然參照公司法第12條之規定，公司設立
    登記後，有應登記之事項而不登記，或已登記之事項有變更
    而不為變更之登記者，不得以其事項對抗第三人。依上開百
    倍光電公司之登記資料查詢表及變更登記表所載，原告既經
    登記該公司之董事在案，已難認其非董事。再者，稽之卷附
    董事會議事錄及董事會簽到簿，原告實際上確有參與董事會
    議甚明，足見原告否認係百倍光電公司董事乙節，核與事證
    情況不符，尤屬無據，無從憑採。況且，揆諸員工聘雇契約
    書、聘用通知書及原告薪資明細表所示情況，原告自百倍光
    電公司設立之初即受聘為該公司總經理，並支領總經理薪資
    無訛。是故原告實質上係百倍光電公司之董事兼總經理，要
    無疑義。
八、綜上所述，原告既為百倍光電公司之董事並兼任總經理職務
    ，其與百倍光電公司間係屬委任關係，且係該公司之負責人
    ，核屬勞動基準法第2 條第2 款所稱雇主，而非同條第1 款
    所稱勞工。從而，被告審認原告非屬前引勞動基準法所稱受
    積欠工資之勞工，而否准其墊償積欠工資之申請，並無違法
    ，訴願決定予以維持，核無不合，原告訴請撤銷訴願決定及
    原處分，為無理由，應予駁回。
據上論結，本件原告之訴為無理由，爰依行政訴訟法第98條第1
項前段、第233 條第1 項，判決如主文。
中    華    民    國    99    年     6    月   17     日
                    臺北高等行政法院第二庭
                                    法  官  蔡  紹  良
上為正本係照原本作成。
本件以訴訟事件所涉及之法律見解具有原則性者為限，始得於本
判決送達後20日內向本院提出上訴狀並表明上訴理由，如已於本
判決宣示後送達前提起上訴者，應於判決送達後20日內補具上訴
理由（均按他造人數附繕本），且經最高行政法院許可後方得上
訴。
中    華    民    國    99    年     6    月   17     日
                                    書記官  林  俞  文

司法院資訊處製作；財團法人民間司法改革基金會備份。
